【裁判字號】    93,簡上,19
【裁判日期】    950526
【裁判案由】    返還不當得利
【裁判全文】
臺灣宜蘭地方法院民事判決              93年度簡上字第19號
上  訴  人  中央信託局股份有限公司
法定代理人  戊○○
訴訟代理人  賴盛星律師
複代 理 人  程才芳
被  上訴人  丙○○
            乙○○
            丁○○
共      同
訴訟代理人  趙福律師
被  上訴人  甲○○（現更名為林毅夫）
上列當事人間請求返還不當得利事件，上訴人對於民國93年3月
24日本院宜蘭簡易庭第一審判決提起上訴，本院判決如下：
    主  文
上訴駁回。
第二審訴訟費用由上訴人負擔。
    事  實  及  理  由
一、本件上訴人於原審起訴主張：緣被告甲○○（現已更名為林
    毅夫）前任陸軍上尉期間，曾依軍人保險條例之規定向原告
    投保，嗣甲○○於68年5 月16日在金門失蹤後，經國防部於
    69年5月24日核定失蹤屆期宣告意外死亡，原告遂於同年7月
    12日以甲○○意外死亡，給付受益人即訴外人被告甲○○之
    父林火樹新台幣（下同）153,000元。詎於91年5月9 日因林
    火樹死亡，被告甲○○欲申請自大陸地區返台奔喪，原告始
    知悉被告甲○○係叛逃而仍生存，並非意外死亡。則原告前
    所發給林火樹之死亡保險金即無法律上之原因，惟因林火樹
    業已死亡，其繼承人即被告四人對於林火樹之債務應負連帶
    清償之責。詎經原告請求返還，被告均置之不理，爰依不當
    得利之規定，起訴請求：被告應連帶給付原告153,000元，
    及自請求之日即91年6月4日起至清償日止，按週年利率5%計
    算之利息。
二、被上訴人丙○○、乙○○、丁○○則以：事實上國防部於被
    告甲○○失蹤未久即知悉叛逃之事，顯見原告是因不法原因
    而為給付，不法原因並非僅存於受領人一方，原告不得請求
    返還不當得利。且被告丙○○已向法院聲請限定繼承，被告
    僅於因繼承所得之財產限度內，負償還責任。復以被告甲○○之死亡宣告尚未遭法院撤銷，被告獲得軍人保險金自有法
    律上之原因等語，資為抗辯。另被告甲○○未於原審言詞辯
    論期日或本院準備程序期日到庭，亦未以書狀提出答辯。
三、原審審理結果，認本件為軍人保險金返還請求之爭議，屬公
    法上爭訟之事項，應依行政訴訟程序行使權利，乃認上訴人
    依民法第179 條之規定而為本件請求，顯無理由，而判決駁
    回上訴人之訴。
四、上訴人不服提起上訴，主張上訴人係依民法第179 條不當得
    利之法律關係對被上訴人為請求，且本訴訟事件性質上屬兩
    造間私權爭議事項，普通法院自得受理，原審逕以應適用行
    政訴訟程序而駁回上訴人之訴，顯有違誤。爰為上訴聲明：
    (一)原判決廢棄；(二)前項廢棄部分，被上訴人應於繼承被繼承
    人林火樹之財產範圍內，連帶給付上訴人153,000 元，及自
    91年6月4日起至清償日止，按週年利率5%計算之利息。或將
    原判決撤銷，發回原審審理。被上訴人丙○○、乙○○、丁○○則引用原審所為答辯內容，並為答辯聲明：請求駁回上
    訴。
五、按大法官會議釋字第466 號解釋謂：「... 我國關於民事訴
    訟與行政訴訟之審判，依現行法律之規定，分由不同性質之
    法院審理，係採二元訴訟制度。除法律別有規定外，關於因
    私法關係所生之爭執，由普通法院審判；因公法關係所生之
    爭議，則由行政法院審判之。國家為提供公務人員生活保障
    ，制定公務人員保險法，由考試院銓敘部委託行政院財政部
    所屬之中央信託局辦理公務人員保險，並於保險事故發生後
    予以現金給付。按公務人員保險為社會保險之一種，具公法
    性質，關於公務人員保險給付之爭議，自應循行政爭訟程序
    解決。... 」，釋字第533 號亦謂：「憲法第16條規定，人
    民之訴訟權應予保障，旨在確保人民於其權利受侵害時，得
    依法定程序提起訴訟以求救濟。中央健康保險局依其組織法
    規係國家機關，為執行其法定之職權，就辦理全民健康保險
    醫療服務有關事項，與各醫事服務機構締結全民健康保險特
    約醫事服務機構合約，約定由特約醫事服務機構提供被保險
    人醫療保健服務，以達促進國民健康、增進公共利益之行政
    目的，故此項合約具有行政契約之性質。締約雙方如對契約
    內容發生爭議，屬於公法上爭訟事件，依中華民國87年10月
    28日修正公布之行政訴訟法第2 條：『公法上之爭議，除法
    律別有規定外，得依本法提起行政訴訟。』第8條第1項：『
    人民與中央或地方機關間，因公法上原因發生財產上之給付
    或請求作成行政處分以外之其他非財產上之給付，得提起給
    付訴訟。因公法上契約發生之給付，亦同。』規定，應循行
    政訴訟途徑尋求救濟。... 」。查軍人保險就契約整體目的
    及給付之目的而言，應係以國家為保護軍人之福利以促進國
    防安全增進社會利益為目的，有行政契約之色彩。再依軍人
    保險條例施行細則第2條第1項之規定，軍人保險係屬強制締
    約，性質上為社會保險之一環，與公務人員保險、全民健康
    保險性質相同。另按依軍人保險條例第4 條規定：「軍人保
    險，由國防部主管；其業務委託中央信託局辦理。」。原告
    雖由「中央信託局」改制為「中央信託局股份有限公司」，
    然依行政程序法第2條第3項規定，於受託行使前揭公權力之
    個人或團體於委託範圍內，視為行政機關。是則因軍人保險
    契約所衍生之不當得利，性質上應屬公法上之不當得利，應
    循行政爭訟程序以資解決，始為適法。而行政訴訟法業於87
    年10月28日修正公佈，將修正前僅有撤銷訴訟類型，修正增
    列確認訴訟及給付訴訟，關於公法上返還不當得利之爭議，
    已無法令不備之情形，上訴人自不得仍循民事訴訟程序而向
    為普通法院之本院為本件請求。
六、綜上，上訴人主張被上訴人受有訴請返還系爭軍人保險金，
    應屬公法上之爭議，依法應依行政訴訟程序行使權利，上訴
    人依民法第179 條之規定，向為普通法院之本院起訴為本件
    請求，顯無理由。原審以上訴人之訴為無理由，判決駁回上
    訴人之訴，即無不合。爰不經言詞辯論終結，逕以判決駁回
    上訴人之上訴。
四、據上論結，本件上訴為無理由，依民事訴訟法第436條之1第
    3項、第463條、第249條第2項、第78條，判決如主文。
中    華    民    國    95    年    5    月     26    日
                  臺灣宜蘭地方法院民事庭
                      審判長法官  楊麗秋
                      法      官  邱景芬
                      法      官  張軒豪
正本與原本無異。
本件判決不得上訴。
中    華    民    國    95    年    6     月     1    日
                      書  記  官  詹玉惠
附註：
民事訴訟法第466條之一（第1項、第2項）：
對於第二審判決上訴，上訴人應委任律師為訴訟代理人。但上訴
人或其法定代理人具有律師資格者，不在此限。
上訴人之配偶、三親等內之血親、二親等內之姻親，或上訴人為
法人、中央或地方機關時，其所屬專任人員具有律師資格並經法
院認為適當者，亦得為第4三審訴訟代理人。


司法院資訊處製作；財團法人民間司法改革基金會備份。
